最　高　行　政　法　院　判　決　　　　　　　　　　九十三年度判字第四五一號
　　上　訴　人　利益得股份有限公司
　　代　表　人　甲○○即迪可.
　　被 上訴 人　經濟部智慧財產局
　　代　表　人　乙○○
　　參　加　人　丙○○
右當事人間因新型專利異議事件，上訴人對於中華民國九十一年九月十三日臺北高等
行政法院八十九年度訴字第一七六六號判決，提起上訴，本院判決如左：
　　主  文
上訴駁回。
上訴審訴訟費用由上訴人負擔。
　　理  由
一、緣參加人丙○○於民國（下同）八十六年十二月二十八日以其「易組裝之棘輪式
    扳手結構」，向被上訴人前身即中央標準局（八十八年一月二十六日改制為經濟
    部智慧財產局）申請新型專利，經編為第00000000號審查（下稱系爭案
    ，另如圖所示），准予專利。公告期間，上訴人以其有違行為時專利法第九十八
    條第一項第二款及第二項之規定，檢具第00000000號「高扭力可旋轉梅
    花扳手」新型專利案（下稱引證一，另如圖所示），第00000000號「可
    逆梅花扳手之制動機構改良」新型專利案（下稱引證二，另如圖所示），第00
    000000號「改良型梅花扳手之單向制動結構」新型專利案（下稱引證三，
    另如圖所示），第00000000號「高扭力棘輪梅花扳手改良結構」新型專
    利案（下稱引證四，另如圖所示）等公告影本，以系爭案係抄襲自引證一、二、
    三、四，而不具新穎性與進步性，對之提出異議。經被上訴人審定異議不成立，
    上訴人不服，提起一再訴願，均遭駁回，因而提起本件行政訴訟。
二、上訴人主張：系爭案與引證案比較下，除在構造上，系爭案之半圓弧孔採明孔，
    引證案採暗孔而有差別外，兩者在功能上均係為放置齒塊及彈簧體，其功能並無
    不同，足見系爭案係運用申請前既有之技術或知識，而為熟悉該項技術者所能輕
    易完成者又未能增進功效。又系爭案利用明孔與蓋板之配合雖可達易裝配之功效
    ，但此早已由眾多引證案中所揭示，故系爭案之易組裝及製造組件容易之功效訴
    求，實不具新穎性及進步性。參加人之系爭案既不符核發新型專利之要件，原處
    分機關應依職權撤銷其新型專利權。為此請求廢棄原判決及撤銷一再訴願決定暨
    原處分之判決。
三、被上訴人則以：系爭案與引證案比較均以申請專利範圍內明之特徵為重點，審
    查之基礎並無不當。因製造方法、加工方法及裝配難易並非新型專利之審查範圍
    ，是系爭案即非以該方法為核准專利之標的，而審查之重點則在比較專利特徵構
    造之不同及功效增進，況系爭案與引證案所具「端銑」為加工技術、任何裝置均
    可採用不同或相同之製造技術，製造技術相同不能證明製成品就會相同。又兩案
    雖均具有「易裝配之能力」及「高扭力」之功效，並不能據此認為系爭案不具新
    穎性及進步性等語，資為抗辯。
四、原審斟酌全辯論意旨及調查證據之結果，以：(一)就系爭案與引證案一相比較，系
    爭案端部棘輪套合處係以端銑刀銑出一圓弧孔與引證一端部棘輪套合處係以側銑
    刀銑出一圓弧孔不相符，是以本件系爭案與引證一相較應有新穎性。又系爭案之
    圓弧孔及暗孔與引證一之一凹弧孔及凹弧孔內側設一凹陷部其形狀及功效並不相
    同，即系爭案易於設置彈性體及棘齒塊貼於弧長四分之一之圓弧孔，故可增加承
    受扭力時之穩固性，足見系爭案與引證一相較具有進步性。(二)就系爭案與引證二
    相比較，兩者所運用之技術手段、結構完全不相同，即系爭案與引證二兩案之棘
    齒塊之形狀設計不同，引證二係一圓棒形單向棘塊其下端可供容納彈簧之空間，
    係以立體複角斜面結合棘輪體者，而系爭案係以弧狀棘齒結合棘輪者，故其承受
    扭力較高，具有增進功效之性能，故系爭案自亦具有新穎性及進步性。(三)就系爭
    案與引證三相比較，系爭案與引證三之弧形齒塊雖均係單向制動，但引證三於具
    有齒塊之另面凹設卡槽以抵制彈性體與系爭案構造不同，因其單向制塊之製造較
    系爭案費時，棘齒抵制扭力之效果亦不如系爭案，即系爭案較引證三之技術層次
    高，未來變化彈性比較大，且設計方式和引證三之結構完全不同。故系爭案較引
    證三具有進步性。(四)就系爭案與引證四相比較，系爭案之棘輪扳手端部棘輪套合
    處，以端銑刀銑出一圓弧孔，並於圓弧孔緣下端約四分之一弧長處鑽設一暗孔，
    而引證四制動機構之弧形齒塊，因其彈簧係勾固於擎動體之一側，故其構造與系
    爭案不同，另在製造及裝配上系爭案較為簡便，其設計方式與引證四之結構完全
    不同，因此，系爭案較引證四之技術層次高，未來變化彈性比較大，故具有進步
    性。(五)系爭案因具有進步性及新穎性，已符合新型專利之要件，其准予專利，自
    屬正確，被上訴人就上訴人之異議案為不成立之審定，並無不合，訴願決定駁回
    上訴人之訴願，亦屬有據。因將原決定及原處分均予維持，駁回上訴人之訴，核
    無違誤。上訴論旨，仍就原審採證認事之職權行使，指摘其為不當，聲明廢棄原
    判決，非有理由，應予駁回。
五、據上論結，本件上訴為無理由，爰依行政訴訟法第二百五十五條第一項、第九十
    八條第三項前段，判決如主文。
中　　華　　民　　國　　九十三　　　年　　　四　　　　月　　二十二　　　日
                    最 高 行 政 法 院  第 二 庭
                                審 判 長 法  官　　　葉　振　權
                                         法  官      林　清　祥
                                         法  官　　　姜  仁  脩
                                         法  官　　　劉　鑫　楨
                                         法  官　　　吳　明　鴻
右  正  本  證  明  與  原  本  無  異
　　　　　　　　　　　　　　　　　　　　 法院書記官　王　福　瀛
中　　華　　民　　國　　九十三　　　年　　　四　　　　月　　二十六　　　日
